---
title: "Práctica: Índice de Moran"
author: "Nombre del estudiante"
date: "`r Sys.Date()`"
output:
  html_document:
    toc: true
    toc_depth: 2
    number_sections: true
---

```{r setup, include=FALSE}
knitr::opts_chunk$set(
  echo = TRUE,
  warning = FALSE,
  message = FALSE
)

library(spdep)
```

# Introducción

En este informe se reproduce el cálculo del **Índice de Moran** utilizando el paquete **spdep** de R. Se desarrolla el ejemplo de cinco parcelas y posteriormente los ejercicios propuestos sobre una grilla de 3×3.

# Parte B. Reproducción de la Parte A

## Datos

```{r}
# Rendimiento (t/ha) de cinco parcelas
z <- c(1.6, 1.8, 2.0, 1.5, 1.3)

z
```

## Matriz de pesos espaciales

```{r}
# Matriz de contigüidad lineal
W_matrix <- matrix(0, 5, 5)

for(i in 1:4){
  W_matrix[i, i+1] <- 1
  W_matrix[i+1, i] <- 1
}

W_matrix
```

## Lista de pesos

```{r}
lw <- mat2listw(W_matrix, style = "B")
```

## Índice de Moran

```{r}
moran_index <- moran(
  z,
  lw,
  n = length(z),
  S0 = Szero(lw)
)

moran_index
```

Valor del índice:

```{r}
moran_index$I
```

El valor esperado es aproximadamente **0.207**, coincidiendo con el cálculo manual.

## Prueba analítica

```{r}
m_test_A <- moran.test(
  z,
  lw,
  randomisation = FALSE
)

m_test_A
```

## Prueba Monte Carlo

Como solamente existen cinco observaciones, no es posible realizar 999 simulaciones. Se utilizan 99 permutaciones.

```{r}
set.seed(999)

m_mc_A <- moran.mc(
  z,
  lw,
  nsim = 99
)

m_mc_A
```

# Parte C. Ejercicios Propuestos

## Datos

```{r}
z_grilla <- c(
  2.1, 2.0, 1.6,
  1.9, 1.8, 1.5,
  1.7, 1.4, 1.3
)

coords <- expand.grid(
  x = 1:3,
  y = 3:1
)

coords
```

# Ejercicio 1. Contigüidad tipo Torre (Rook)

## Vecindad

```{r}
nb_rook <- dnearneigh(
  as.matrix(coords),
  d1 = 0,
  d2 = 1
)

lw_rook <- nb2listw(
  nb_rook,
  style = "B"
)
```

## Índice de Moran

```{r}
moran_rook <- moran(
  z_grilla,
  lw_rook,
  n = length(z_grilla),
  S0 = Szero(lw_rook)
)

moran_rook
```

Valor del índice:

```{r}
moran_rook$I
```

El documento reporta un valor cercano a **0.4875**.

## Contraste de significancia

```{r}
test_rook <- moran.test(
  z_grilla,
  lw_rook,
  randomisation = FALSE
)

test_rook
```

# Ejercicio 2. Contigüidad tipo Queen

## Vecindad

```{r}
nb_queen <- dnearneigh(
  as.matrix(coords),
  d1 = 0,
  d2 = 1.5
)

lw_queen <- nb2listw(
  nb_queen,
  style = "B"
)
```

## Índice de Moran

```{r}
moran_queen <- moran(
  z_grilla,
  lw_queen,
  n = length(z_grilla),
  S0 = Szero(lw_queen)
)

moran_queen
```

Valor del índice:

```{r}
moran_queen$I
```

### Comentario

Al incorporar las diagonales aumenta el número de vecinos por parcela, modificando la estructura espacial y el valor del Índice de Moran.

# Ejercicio 3. Aleatorización

## Permutación de los datos

```{r}
set.seed(123)

z_aleatorio <- sample(z_grilla)

z_aleatorio
```

## Índice de Moran

```{r}
moran_aleatorio <- moran(
  z_aleatorio,
  lw_rook,
  n = length(z_aleatorio),
  S0 = Szero(lw_rook)
)

moran_aleatorio
```

Valor del índice:

```{r}
moran_aleatorio$I
```

## Valor esperado bajo H0

```{r}
-1/(length(z_grilla)-1)
```

### Comentario

Después de aleatorizar los valores, el Índice de Moran tiende a aproximarse al valor esperado bajo la hipótesis nula de ausencia de autocorrelación espacial.

# Conclusiones

- Se reprodujo correctamente el cálculo del Índice de Moran para cinco parcelas.
- Se obtuvo el mismo valor reportado en el cálculo manual.
- Se evaluó la significancia mediante la prueba analítica y mediante simulaciones Monte Carlo.
- Se comparó el efecto de utilizar vecindad tipo **Rook** y **Queen**.
- Finalmente se verificó el comportamiento del índice al aleatorizar los datos, observándose una disminución de la autocorrelación espacial.