---
title: "Ejercicios de Variable Aleatoria Gaussiana"
author: "Noe Ulises Machaca Chambilla"
date: "`r format(Sys.Date(), '%d de %B, %Y')`"
output:
  html_document:
    theme: flatly
    highlight: tango
    toc: true
    toc_float: true
    code_folding: show
    df_print: paged
  pdf_document:
    toc: true
subtitle: Análisis Estadístico y Probabilístico
---

<style>
  body { font-family: 'Segoe UI', Tahoma, Geneva, Verdana, sans-serif; }
  h1, h2 { color: #2c3e50; border-bottom: 2px solid #3498db; padding-bottom: 10px; }
  h3 { color: #2980b9; margin-top: 25px; }
  .main-container { max-width: 1100px; }
  code { color: #e74c3c; background-color: #f8f9fa; }
  .table { margin-top: 20px; }
</style>

```{r setup, include=FALSE}
knitr::opts_chunk$set(echo = TRUE, warning = FALSE, message = FALSE, fig.width = 9, fig.height = 5)
library(ggplot2)
library(dplyr)

# Función auxiliar para graficar la distribución normal con sombreado
plot_gaussian <- function(mu, sigma, lower = NULL, upper = NULL, title = "", x_label = "Valor") {
  x <- seq(mu - 4 * sigma, mu + 4 * sigma, length.out = 500)
  y <- dnorm(x, mu, sigma)
  df <- data.frame(x = x, y = y)
  
  p <- ggplot(df, aes(x, y)) +
    geom_line(color = "#2c3e50", size = 1) +
    labs(title = title, x = x_label, y = "Densidad") +
    theme_minimal() +
    theme(plot.title = element_text(face = "bold", size = 14))
  
  if (!is.null(lower) && !is.null(upper)) {
    p <- p + geom_area(data = subset(df, x >= lower & x <= upper), aes(y = y), fill = "#3498db", alpha = 0.5)
  } else if (!is.null(lower)) {
    p <- p + geom_area(data = subset(df, x >= lower), aes(y = y), fill = "#e74c3c", alpha = 0.5)
  } else if (!is.null(upper)) {
    p <- p + geom_area(data = subset(df, x <= upper), aes(y = y), fill = "#2ecc71", alpha = 0.5)
  }
  
  return(p)
}
```

## Introducción

La distribución normal o Gaussiana es fundamental en estadística y ciencia de datos. Se define por su media ($\mu$) y su desviación estándar ($\sigma$), con una función de densidad de probabilidad dada por:

$$f(x | \mu, \sigma) = \frac{1}{\sigma\sqrt{2\pi}} e^{-\frac{1}{2}\left(\frac{x-\mu}{\sigma}\right)^2}$$

En este reporte se resuelven diversos ejercicios aplicados a situaciones del mundo real.

---

## Ejercicio 1: Detección de anomalías en sensores IoT

**Contexto:** Un sensor de temperatura en una planta industrial sigue una distribución normal con $\mu = 70$°C y $\sigma = 5$°C.

### (a) Intervalo de lectura normal
Se define una lectura normal como aquella que cae dentro de $\pm 3\sigma$.

```{r ej1_a}
mu_1 <- 70
sigma_1 <- 5
limite_inf <- mu_1 - 3 * sigma_1
limite_sup <- mu_1 + 3 * sigma_1
```
El intervalo de lectura normal es **[`r limite_inf`°C, `r limite_sup`°C]**.

### (b) Probabilidad de alerta ($X > 82$°C)
Calculamos $P(X > 82)$.

```{r ej1_b}
prob_82 <- pnorm(82, mean = mu_1, sd = sigma_1, lower.tail = FALSE)
plot_gaussian(mu_1, sigma_1, lower = 82, title = "Probabilidad de Temperatura > 82°C")
```
La probabilidad de que la temperatura supere los 82°C es de **`r round(prob_82, 4)`**. Dado que 82 está dentro del rango normal, no se dispararía una alerta inmediata de fuera de rango ($\pm 3\sigma$).

### (c) Porcentaje de anomalías esperado
Según la regla empírica, el 99.7% de los datos cae dentro de $3\sigma$.

```{r ej1_c}
porcentaje_anomalo <- (1 - 0.997) * 100
```
Se espera un **`r porcentaje_anomalo`%** de anomalías bajo condiciones normales.

---

## Ejercicio 2: Clasificación en modelos de crédito

**Contexto:** Las puntuaciones crediticias siguen una distribución $N(650, 80)$. Un puntaje < 550 se considera alto riesgo.

### (a) Estandarización (Puntuación Z)
Para $x = 550$:
$Z = \frac{x - \mu}{\sigma}$

```{r ej2_a}
mu_2 <- 650
sigma_2 <- 80
Z_550 <- (550 - mu_2) / sigma_2
```
La puntuación Z para 550 es **`r round(Z_550, 2)`**.

### (b) Proporción de alto riesgo
Calculamos $P(X < 550)$.

```{r ej2_b}
prob_alto_riesgo <- pnorm(550, mean = mu_2, sd = sigma_2)
plot_gaussian(mu_2, sigma_2, upper = 550, title = "Área de Alto Riesgo (Puntaje < 550)")
```
La proporción de la cartera en alto riesgo es **`r round(prob_alto_riesgo * 100, 2)`%**.

### (c) Ajuste de umbral para el 5%
Buscamos el valor $x$ tal que $P(X < x) = 0.05$.

```{r ej2_c}
umbral_5pct <- qnorm(0.05, mean = mu_2, sd = sigma_2)
```
El nuevo umbral para limitar el alto riesgo al 5% es **`r round(umbral_5pct, 2)`**.

---

## Ejercicio 3: Control de calidad en predicciones

**Contexto:** Los errores de predicción siguen una distribución $N(0, 200)$.

### (a) Probabilidad de error inaceptable ($|e| > 400$)
Calculamos $P(X < -400) + P(X > 400)$.

```{r ej3_a}
mu_3 <- 0
sigma_3 <- 200
prob_inaceptable <- 2 * pnorm(-400, mean = mu_3, sd = sigma_3)
```
La probabilidad de un error inaceptable es **`r round(prob_inaceptable, 4)`**.

### (b) Errores esperados en 30 días

```{r ej3_b}
errores_esperados <- 30 * prob_inaceptable
```
Se esperan aproximadamente **`r round(errores_esperados, 2)`** errores inaceptables al mes.

### (c) Mejora con reducción de varianza
Si $\sigma$ se reduce a 120:

```{r ej3_c}
sigma_3_nueva <- 120
prob_inaceptable_nueva <- 2 * pnorm(-400, mean = mu_3, sd = sigma_3_nueva)
plot_gaussian(mu_3, sigma_3_nueva, lower = 400, title = "Error con Sigma = 120")
```
La nueva probabilidad de error es **`r round(prob_inaceptable_nueva, 6)`**, una reducción significativa.

---

## Ejercicio 4: Muestreo de Usuarios

**Contexto:** Edad de usuarios en una plataforma $N(34, 9)$.

### (a) Rango de edad (25 a 43 años)

```{r ej4_a}
mu_4 <- 34
sigma_4 <- 9
prob_25_43 <- pnorm(43, mean = mu_4, sd = sigma_4) - pnorm(25, mean = mu_4, sd = sigma_4)
plot_gaussian(mu_4, sigma_4, lower = 25, upper = 43, title = "Proporción de usuarios entre 25 y 43 años")
```
El **`r round(prob_25_43 * 100, 2)`%** de los usuarios se encuentra en este rango.

### (b) Percentil 90 (10% más mayor)

```{r ej4_c}
edad_10pct_superior <- qnorm(0.90, mean = mu_4, sd = sigma_4)
```
El 10% de los usuarios de mayor edad supera los **`r round(edad_10pct_superior, 1)`** años.

---

## Ejercicio 5: Tiempos de respuesta (SLA)

**Contexto:** Tiempo de respuesta $N(120, 25)$ ms.

### (a) Probabilidad de evento raro ($X > 170$ ms)

```{r ej5_a}
mu_5 <- 120
sigma_5 <- 25
prob_170 <- pnorm(170, mean = mu_5, sd = sigma_5, lower.tail = FALSE)
```
La probabilidad es **`r round(prob_170, 4)`** (~2.2%). Se considera un evento poco frecuente.

### (b) Definición de SLA (99%)

```{r ej5_b}
T_99 <- qnorm(0.99, mean = mu_5, sd = sigma_5)
```
Para cubrir el 99% de las peticiones, el SLA debe ser de **`r round(T_99, 2)` ms**.

### (c) Impacto de duplicar la varianza en tráfico pico

```{r ej5_c}
nueva_sigma <- sqrt(2 * (sigma_5^2))
T_99_pico <- qnorm(0.99, mean = mu_5, sd = nueva_sigma)
plot_gaussian(mu_5, nueva_sigma, upper = T_99_pico, title = "SLA al 99% con Varianza Duplicada")
```
En hora pico, el valor T necesario sube a **`r round(T_99_pico, 2)` ms**.

---